【裁判字號】    99,訴,765
【裁判日期】    990921
【裁判案由】    清償借款
【裁判全文】
臺灣臺北地方法院民事判決               99年度訴字第765號
原      告  新榮資產管理股份有限公司
法定代理人  甲○○
訴訟代理人  乙○○
被      告  丁○○
            庚○○
上列當事人間請求清償借款事件，本院於民國 99年8月31日言詞
辯論終結，判決如下：
    主  文
原告之訴駁回。
訴訟費用由原告負擔。
    事實及理由
甲、程序方面：按當事人得以合意定第一審管轄法院。但以關於
    由一定法律關係而生之訴訟為限。前項合意，應以文書證之
    ，民事訴訟法第24條定有明文。本件依被告與原告之前手即
    訴外人新光人壽保險股份有限公司（下稱新光人壽）所簽立
    約定書第23條及保證書第6條之約定，合意以本院為第一審
    管轄法院，原告既主張自訴外人新光人壽處受讓該約定債權
    ，亦應受此約定之拘束，則其向本院提起本件清償借款之訴
    ，核與首揭規定，尚無不合，本院就本件清償借款之訴自有
    管轄權，合先敘明。
乙、實體方面：
一、原告起訴主張：
（一）被告丁○○以其所有之不動產設定最高限額抵押權予訴外
      人新光人壽，並於民國86年12月5日邀同被告庚○○為連
      帶保證人向原告借款2筆，分別為：1.新台幣（下同）45,
      000,000元及2.5,000,000元（下稱系爭借款）。上開2筆
      借款之借款期間均自86年12月6日起至89年12月6日止，約
      定利息均按年息8.625%計算，並同意隨浮動利率機動調整
      ，並均自借款日起，按月繳納利息，本金到期一次還清。
      如有逾期繳納利息或本金，借款人即喪失期限之利益，應
      立即全部償還，逾期清償在6個月以內者，按上開利率10%
      ，超過6個月者，超過部分按上開利率20 %計付違約金。
      詎被告屆期未依約清償本息，經訴外人新光人壽依法向臺
      灣板橋地方法院聲請強制執行，經臺灣板橋地方法院以90
      年度執字第6959號強制執行事件分配金額，惟於拍賣抵押
      物求償後，被告仍積欠原告本金21,768,175元及如訴之聲
      明所示之利息、違約金未清償，嗣新光人壽公司於95 年5
      月30日本件債權讓與原告，並經公告。另被告庚○○為連
      帶保證人，依法應負連帶清償責任，為此爰依消費借貸及
      連帶保證契約及關於債權讓與之規定，提起本件訴訟等語
      ，並聲明：被告應連帶給付原告1,000,000元，及自92年3
      月21日起至清償日止，按年利率8.625%計算之利息，暨按
      上開利率20%計算之違約金。
（二）對被告抗辯之陳述略以：訴外人新光人壽並未曾委託訴外
      人黃秋田就本件債權與被告接洽，自無由訴外人黃秋田代
      表原告同意被告轉讓債務與第三人丙○○之可能。
二、被告2人均抗辯以：被告2人與訴外人胡麗華，曾共有由3人
    合夥之合夥事業西江月旋轉餐廳之臺北縣三重市○○路○段
    78號20樓及21樓之房屋暨所坐落基地（下稱系爭不動產），
    原本擬將系爭不動產轉讓與訴外人漢唐建設開發股份有限公
    司（下稱漢唐公司），因漢唐公司嗣後拋棄購買權利，另由
    訴外人丙○○承受購買之，為此訴外人丙○○與被告2人並
    簽訂契約書，而因被告2人前向訴外人新光人壽借得之系爭
    借款債務，係提供系爭不動產作為擔保，為此雙方並約定系
    爭借款債務即改由訴外人丙○○承受作為應付價金之一部分
    ，因系爭借款當初係透過斯時任職訴外人新光人壽法律顧問
    之黃秋田律師借得，前述系爭不動產之買賣及債務轉讓等事
    宜，即再由訴外人黃秋田律師處理，訴外人丙○○為承擔系
    爭借款債務所簽立之契約即由訴外人黃秋田擬訂並任見證人
    ，並在訴外人新光人壽之辦公室內洽談簽立，以訴外人黃秋
    田斯時任職訴外人新光人壽之法務部門主管，又係在其位於
    訴外人新光人壽公司之辦公室內與被告2人及訴外人丙○○
    簽訂，足見訴外人黃秋田自始至終均係代表訴外人新光人壽
    參與被告2人與訴外人丙○○間就系爭不動產之買賣，包括
    該買賣所涉系爭借款債務之改由訴外丙○○承擔等事宜，後
    續關於系爭不動產移轉登記及債務承擔等事項其等亦委託其
    辦理，訴外人黃秋田斯時確有代理訴外人新光人壽同意系爭
    借款債務改由訴外人丙○○承擔一事，訴外人新光人壽應受
    此承認之效力所拘束，縱使嗣後訴外人黃秋田不知何故實際
    上未向訴外人新光人壽辦理系爭借款債務移轉更名，仍不影
    響訴外人新光人壽應受上開債務承擔效力所拘束，在系爭契
    約簽立後，系爭借款債務之利息即均由訴外人丙○○繳納，
    此由嗣後原告並未曾通知被告關於訴外人丙○○有未繳納等
    情，亦可明當初訴外人新光人壽應有知悉且同意系爭借款債
    務改由訴外人丙○○承擔，被告2人既已非系爭借款債務之
    債權人，自無須再就原告所主張受讓之系爭借款負清償責任
    等語。
三、本件原告主張被告丁○○有於86年12月5日邀同被告庚○○
    為連帶保證人，向訴外人新光人壽借得系爭借款，及系爭借
    款債務有嗣後未按約清償，經就斯時為擔保所提供之系爭不
    動產為強制執行而部分清償後，迄今仍積欠各該數額，訴外
    人新光人壽且已將系爭借款債權轉讓與原告等事實，已據其
    提出與所述相符之借據、約定書、保證書、債權讓與證明書
    、臺灣板橋地方法院民事執行處強制執行金額計算書分配表
    影本等件為證，被告2人就此亦不爭執，固堪信屬實，然而
    ，被告2人辯稱於87年間已與訴外人丙○○約定將系爭借款
    債務改由訴外人丙○○承擔，並提出斯時與訴外人丙○○簽
    立之系爭契約書影本一份為憑，在卷附該契約書第四條第1
    項約款亦確有載明此旨，且關於訴外人丙○○承擔系爭借款
    債務一事，依民法第301條規定雖須經債權人即訴外人新光
    人壽承認始對其生效，被告已稱係由斯時任職訴外人新光人
    壽法務課課長之黃秋田律師代理訴外人新光人壽為承認，參
    諸被告所提出系爭契約書上所載見證人確為訴外人黃秋田，
    斯時該人確係擔任訴外人新光人壽之法務課課長，亦據證人
    即87年間擔任訴外人新光人壽放款部經理之己○○結證在卷
    ，且有參與系爭契約洽談過程之證人戊○○復證稱為系爭契
    約所涉被告2人所經營餐廳轉讓與訴外人丙○○事宜，被告2
    人及訴外人丙○○找訴外人黃秋田律師處理，為系爭契約內
    容曾有二次至訴外人黃秋田之律師事務所洽商，但最後一次
    簽約時則係在訴外人新光人壽之辦公室內，因為當時訴外人
    黃秋田律師為該公司法律部門之主管，且訴外人黃秋田律師
    亦曾提及若訴外人丙○○欲使用另一家公司名義承擔被告2
    人向訴外人新光人壽之借款債務，考慮該公司債信不好，訴
    外人新光人壽可能不同意，故才使用訴外人丙○○名義書立
    系爭契約書，當時訴外人黃秋田律師亦曾表示其可代理訴外
    人新光人壽對外接洽，且後續關於訴外人新光人壽部分有無
    尚待辦理事項，訴外人黃秋田律師亦稱由其辦理即可等語，
    由訴外人黃秋田律師當時既係任職訴外人新光人壽之法務課
    課長，又係在訴外人新光人壽之辦公室內負責見證被告與訴
    外人丙○○間之系爭契約簽立事宜，縱使原告否認斯時訴外
    人新光人壽事實上有授予訴外人黃秋田律師為承認之權限，
    依民法第169條關於由自己之行為表示以代理權授與他人，
    或知他人表示為其代理人而不為反對之表示者，對於第三人
    應負授權人責任之規定，訴外人新光人壽任由任職該公司法
    務課課長之黃秋田在訴外人新光人壽之辦公處內見證被告與
    訴外人丙○○間之債務承擔事宜，訴外人黃秋田甚且有向其
    等表示後續之借款債務更名手續等由其處理之行為，依前揭
    規定意旨，應足認訴外人新光人壽就其所屬法務課課長向被
    告及訴外人丙○○所為承認債務承擔之意思表示，須負表見
    代理之授權人責任，亦即對被告而言，堪認訴外人新光人壽
    已有承認系爭借款債務改由訴外人丙○○承擔之效力，且由
    被告所提出系爭契約書所載其等訴外人丙○○間之對價約定
    等內容，亦可見被告與訴外人丙○○間係約定於訴外人丙○○承擔該債務後，被告2人即因而免責，被告2人對訴外人新
    光人壽自不再負有清償系爭借款之責任，則原告自訴外人新
    光人壽處受讓系爭借款債權時，亦應受此拘束而無從再請求
    被告2人負連帶清償責任，被告上開所辯，應屬可採，原告
    仍請求已非系爭借款債務人之被告2人負連帶清償責任，即
    無理由。
四、從而，原告依消費借貸契約及債權讓與之法律關係，請求被
    告連帶給付借款1,000,000元，及自92年3月21日起至清償日
    止按年息8.625%計算之利息，並按上開利率20%計付違約金
    ，並無理由，不應准許之。
五、兩造其餘之攻擊或防禦方法及證據，經本院斟酌後，認為均
    不足以影響本判決之結果，自無逐一詳予論駁之必要，併此
    敘明。
六、訴訟費用負擔之依據：民事訴訟法第78條。
中    華    民    國    99    年     9    月    21    日
                  民事第六庭    法  官  林麗真
以上正本係照原本作成
如對本判決上訴，須於判決送達後20日內向本院提出上訴狀
中    華    民    國    99    年     9    月    21    日
                                書記官  黃靖雅

司法院資訊處製作；財團法人民間司法改革基金會備份。
